【裁判字號】    96,訴,4211
【裁判日期】    970710
【裁判案由】    有關土地事務
【裁判全文】
臺北高等行政法院判決
                                     96年度訴字第04211號
                              .
原      告  甲○○
被      告  金門縣地政局
代  表  人  林德恭（局長）
訴訟代理人  乙○○
上列當事人間因有關土地事務事件，原告不服金門縣政府中華民
國96年10月23日96年度府訴決字第013 號訴願決定，提起行政訴
訟。本院判決如下：
    主  文
原告之訴駁回。
訴訟費用由原告負擔。
    事實及理由
一、事實概要：坐落金門縣金沙鎮○○段621-1 號土地，面積10
    601.51平方公尺，自民國（下同）96年1 月10日起至97年 1
    月10日止，為無主土地公告代管期間，原告於96年4 月11日
    以時效取得為由，申請複丈暫將上開土地分割為同段 621-1
    號、面積725.97平方公尺（下稱系爭土地）及同段621-6 號
    、面積9875.54 平方公尺，並主張其自86年3 月16日起即以
    所有之意思占有系爭土地，業經10年之時效取得期間，乃檢
    附土地四鄰證明書，申請被告就系爭土地為原告所有之登記
    。經被告審查後，予以否准。原告不服，提起訴願，亦遭駁
    回，遂提起本件行政訴訟。
二、本件原告主張：(一)凡中華民國領域內，已登記為國有土地之
    林地或未依法登記為公有或私有之林地，並經林業主管機關
    經營管理者，均屬國有林。從而，不論國家已否辦理登記，
    固然無民法第769 條、第770 條取得時效規定之適用。然有
    森林法第3 條、最高法院89年度台上字第949 號判例及內政
    部90年12月28日台（90）內中地字第9019130 號函等之適用
    者，應是指該土地上早有林木及其群生竹、木等植物存在，
    始受限制。系爭土地於原告以所有之意思占有使用時，並無
    林木存在，以迄被告及國有財產局承辦人員至現場勘查時，
    確無林木存在。系爭土地雖被主管機關編定為林班地，實際
    上並未造林，林務所96年6 月25日林經字第0960002139號函
    及附件影本與事實不符。(二)系爭土地為原告祖產，38年被國
    軍部隊駐紮列管使用。84年間駐軍結束使用後而歸還原告繼
    續使用。因系爭土地內有駐軍興建的營舍，而原告有使用的
    需求（養羊），原告曾委請陳清寶立法委員代為陳情國防部
    ，懇請留置系爭土地內營舍供繼續使用，嗣由原告配偶蘇淑
    女開具祖產所有之系爭土地所有權利、使用緣由與交付責任
    歸屬切結書，並經金門防衛司令部金東守備區查明為原告祖
    產後，同意將營舍交付蘇淑女自行處理在案。而軍方雖因精
    進案於87年間始完成移防工作，惟系爭土地所駐紮之軍隊，
    早在84年間即調離該營地，原告即在營區所在開始養羊，故
    原告以所有之意思，自86年3 月16日開始即在系爭土地上以
    養羊為目的之占有事實，確實符合民法第770 條之規定，得
    請求登記為所有權人。訴願機關徒憑國防部軍備局工程移產
    中心南部地區營產管理處96年6 月13日旭進字第0960001502
    號函，即率認定系爭土地所在之部隊，迄至87年間因精進案
    方始撤離，未能調查實際占有使用狀況，洵非可採。爰聲明
    求為撤銷訴願決定及原處分並命被告作成將坐落金門縣金沙
    鎮○○段621-1 號土地（面積725.97平方公尺）登記為原告
    所有之行政處分之判決。
三、被告則以：(一)原告雖檢附土地四鄰證明書等證明文件，主張
    其自86年3 月16日起即以養羊為目的，和平繼續占有系爭土
    地，依民法第770 條規定，有權申請時效取得系爭土地之所
    有權登記；然經查得系爭土地係屬金門縣林務所列管有案之
    之第1 林班第17小班範圍內之無主林地，屬海岸造林，林齡
    21年至30年，樹種為相思樹、木麻黃、棟樹及其他闊葉林，
    依森林法第3 條及該法施行細則第2 條規定，除依法登記為
    公有或私有之林地外，概屬國有，則未依法登記為公有或私
    有之林地，既概屬國有，則不論國家已否辦理登記，均不適
    用關於取得時效之規定。又經國防部軍備局查明，系爭土地
    屬蔡店營區範圍，自40年7 月即列管使用，87年間因實施精
    進案，部隊兵力駐地調整移防即空置迄今。是故，被告以該
    申請案核與土地登記規則第118 條及民法第770 條規定及最
    高法院89年台上字第949 號判例及內政部90年12月28日台（
    90）內中地字第9019130 號函、行政院農業委員會91年6 月
    17日農林字第0910131038號函釋不合，並依土地登記規則第
    57條第1 項第2 款規定依法不應登記為由，駁回原告申請案
    並無違誤等語，資為抗辯；並求為判決如主文所示。
四、兩造爭點為系爭土地是否為林地？原告得否以所有之意思和
    平占有使用而依時效取得之規定，請求登記為所有權人？經
    查：
  (一)按「有下列各款情形之一者，登記機關應以書面敘明理由及
    法令依據，駁回登記之申請：‧‧‧二、依法不應登記者‧
    ‧‧」，土地登記規則第57條第1 項第2 款定有明文。次按
    「以所有之意思，10年間和平繼續占有他人未登記之不動產
    ，而其占有之始為善意並無過失者，得請求登記為所有人」
    固為民法第770 條所明定。惟，「森林係指林地及其群生竹
    、木之總稱。森林以國有為原則。森林所有權及所有權以外
    之森林權利，除依法登記為公有或私有者外，概屬國有。森
    林法第3 條及該法施行細則第2 條定有明文。未依法登記為
    公有或私有之林地，既概屬國有，則不論國家已否辦理登記
    ，均不適用關於取得時效之規定，俾達國土保安長遠利益之
    目標，並符保育森林資源，發揮森林公益及經濟效用之立法
    意旨（森林法第1 條及第5 條參照），自無民法第769 條、
    第770 條取得時效規定之適用」最高法院著有89年台上字第
    949 號判例足參；又「‧‧‧依森林法及其施行細則之規定
    編為國有林，並由林業主管機關經營管理者，倘民眾依民法
    規定申請時效取得該國有林之權利時，該管地政機關應不予
    受理‧‧‧」，亦經內政部以90年12月28日台（90）內中地
    字第9019130 號函釋在案。再者，「‧‧‧『國有林係指屬
    於國家所有及國家領域內無主之森林而言。』，故貴縣七大
    林班5935公頃林地，其中5763公頃無主林地，或已登記之國
    有土地，均是國有林‧‧‧。」亦有行政院農業委員會91年
    6 月17日農林字第0910131038 號函為證（見本院卷第95-97
    頁）。
  (二)系爭土地係屬金門縣林務局列管有案之第1 林班第17小班範
    圍內之無主林地，屬海岸造林，林齡21年至30年，樹種為相
    思樹、木麻黃、棟樹及其他闊葉林，此有原處分卷附之金門
    縣林務局96年6 月25日林經字第0960002139號函及附件可稽
    （見原處分卷第32-34 頁），該處是國防部軍備局工程營產
    中心南部地區營產管理處以編號621Z地號，自40年7 月列管
    使用之蔡店營區範圍，於87年間因國軍精進案而移防兵力始
    空置等情，亦有國防部軍備局工程營產中心南部地區營產管
    理處96年6 月13日旭進字第0960001502號及96年8 月30旭進
    字第0960002280號函為憑（見原處分卷第24-29 頁、第31頁
    ），從而被告主張系爭土地屬供國軍使用之林地乙節，堪可
    認定無訛。則依森林法第3 條及該法施行細則第2 條規定，
    除依法登記為公有或私有之林地外，概屬國有，則未依法登
    記為公有或私有之林地，既概屬國有，則不論國家已否辦理
    登記，均不適用關於取得時效之規定。是故，被告以該申請
    案核與土地登記規則第118 條及民法第770 條規定要件及最
    高法院89年台上字第949 號判例與內政部90年12月28日台（
    90）內中地字第9019130 號函、行政院農業委員會91年6 月
    17日農林字第0910131038號函釋不合，並依土地登記規則第
    57條第1 項第2 款規定依法不應登記為由，駁回原告之申請
    ，揆諸前揭說明，並無違誤。
  (三)至原告檢附土地四鄰證明書等證明其自86年3 月16日開始以
    養羊為目的繼續占有系爭土地，惟其對於系爭土地屬軍方列
    管之蔡店營區範圍，於87年國軍實施精進案移防兵力前均由
    軍方使用之事實並無爭議（見本院卷第94頁），則其自無86
    年3 月16日即開始占用系爭土地之可能，四鄰證明書之內容
    顯與事實不符而無可採；另森林用地並非以全部均有林木為
    要件，系爭土地既係提供軍備局供作營區使用，故土地上未
    植有林木亦屬當然，原告執此主張系爭土地非屬林務局列管
    之林地，核非有據，併予明。
五、綜上所述，原處分洵無違誤，訴願決定予以維持，亦屬妥適
    ，原告猶執其主觀見解指摘，訴請撤銷，並求為判決如聲明
    所示，自非有理由，應予駁回。
六、據上論結，本件原告之訴為無理由，爰依行政訴訟法第98條
    第1項 前段，判決如主文。
中    華    民    國    97    年     7    月   10     日
                       臺北高等行政法院第三庭
                                 審判長法  官  姜素娥
                                       法  官  楊莉莉
                                       法  官  陳心弘
上為正本係照原本作成。
如不服本判決，應於送達後20日內向本院提出上訴狀並表明上訴
理由，如於本判決宣示後送達前提起上訴者，應於判決送達後20
日內補提上訴理由書（須按他造人數附繕本）。
中    華    民    國    97    年     7    月   10     日
                                       書記官  陳圓圓


司法院資訊處製作；財團法人民間司法改革基金會備份。
